【裁判字號】    95,上易,369
【裁判日期】    951205
【裁判案由】    損害賠償
【裁判全文】
臺灣高等法院民事判決                 95年度上易字第369號
上訴人即附
帶被上訴人  乙○○
訴訟代理人  林明正律師
複代理人    朱容辰律師
            周志吉律師
被上訴人即
附帶上訴人  甲○○
訴訟代理人  徐秀鳳律師
上列當事人間，因損害賠償事件，上訴人對於中華民國95年3月2
 3日臺灣臺北地方法院94年度訴字第5431號第一審判決，提起上
訴，被上訴人為附帶上訴，經本院於95年11月28日言詞辯論終結
，判決如下：
    主      文
上訴及附帶上訴均駁回。
第二審訴訟費用各自負擔。
    事實及理由
一、被上訴人即附帶上訴人(以下稱被上訴人)起訴主張：上訴人
    即附帶被上訴人(以下稱上訴人)任職於龍亨酒店，民國92年
    5月間在錢櫃KTV與被上訴人結識，獲悉被上訴人為一殷實商
    人，即主動對於被上訴人頻頻示好，而與被上訴人交往成男
    女朋友關係；92年11月間即以積欠卡債新臺幣(以下同)34萬
    元、欠酒店幹部16萬元，要求被上訴人紓困，因交往未幾為
    被上訴人所拒；93年年初，因酒後發生細故引起爭執，即失
    去聯絡；經被上訴人輾轉獲悉其生病住院、療養，與之聯絡
    ，旋即向被上訴人哭訴積欠卡債、地下錢莊款項，若不即時
    償還，將為黑道所擄，博取被上訴人之同情，要求被上訴人
    務必借支，且保證儘速歸還，被上訴人見狀尚堪憐憫，應允
    借支40萬元，翌日即匯至其帳戶，隨即恢復往來，且殷勤、
    主動與被上訴人聯絡，並曾論及婚嫁；93年12月至94年 2月
    間，以其母親生活費、祖母療養費及其卡債為由，陸續向被
    上訴人借支3萬元、2萬元、165,000元、1萬元、 8,000元及
    7,000元，94年1月16日尚匯款5萬元；94年2月間以其母離婚
    需高額費用為由，要求被上訴人借予 100萬元，被上訴人不
    疑有他，以所有房地抵押借款，分別於同月3日、4日匯款 9
    萬元、91萬元，前後向被上訴人借支共計 169萬元；嗣後眼
    見被上訴人之經濟已不如前，經常藉詞與被上訴人爭執、吵
    架，直至某日接獲不明電話後，要求被上訴人以每月10萬元
    包養，否則有人包養，隨即離去，事經一個月後，被上訴人
    發現其行動電話已停話，避不見面，始知受騙；為此，基於
    侵權行為損害賠償請求權、消費借貸返還借款請求權之法律
    關係，求為命上訴人給付 169萬元本息之判決；對於上訴人
    之上訴，聲明：(一)上訴駁回。(二)第二審訴訟費用由上訴
    人負擔。並附帶上訴聲明：(一)原判決不利於附帶上訴人部
    分廢棄。(二)前項廢棄部分，附帶被上訴人應再給付附帶上
    訴人24萬元本息。(三)附帶上訴訴訟費用由附帶被上訴人負
    擔。
二、上訴人則以：被上訴人自與上訴人結識後，百般追求上訴人
    ，與上訴人交往成男女朋友關係，在獲悉上訴人離職半年期
    間，確須資金應急情況，為使上訴人生活安定，博取上訴人
    歡心，主動匯入上訴人銀行帳戶，顯係基於其贈與之意思所
    為之法律行為等語，資為抗辯；並聲明：(一)原判決不利於
    上訴人部分廢棄。(二)前項廢棄部分，被上訴人在第一審之
    訴駁回。(三)第一、二審訴訟費用由被上訴人負擔。對於被
    上訴人之附帶上訴，則聲明：(一)附帶上訴駁回。(二)附帶
    上訴訴訟費用由附帶上訴人負擔。
三、被上訴人主張上訴人任職於龍亨酒店，民國92年 5月間在錢
    櫃 KTV與被上訴人結識，而與被上訴人交往成男女朋友關係
    ；93年年初，因酒後發生細故引起爭執，即失去聯絡，經被
    上訴人輾轉獲悉其生病住院、療養，與之聯絡，繼續交往，
    93年11月9日、94年1月16日、2月3日、 4日分別匯款40萬元
    、5萬元、9萬元、91萬元至其帳戶，合計 145萬元之事實，
    為上訴人所不爭執，且有臺北銀行入戶電匯回條、存摺影本
    、匯款委託書在卷（原審卷第10至12頁）為憑，被上訴人主
    張之上開事實，應堪信為真實。
四、查：當事人主張有利於己之事實者，就其事實有舉證之責任
    ，民事訴訟法第 277條前段定有明文；又：民事訴訟如係由
    原告主張權利者，應先由原告負舉證之責，若原告先不能舉
    證，以證實自己主張之事實為真實，則被告就其抗辯事實即
    令不能舉證，或其所舉證據尚有疵累，亦應駁回原告之請求
    ，亦有最高法院17年度上字第 917號判例，足資參照。被上
    訴人主張上訴人分別於93年12月18日、93年12月24日、94年
    1月10日、9 4年1月21日、94年2月27日、94年 2月28日收受
    被上訴人所交付3萬元、2萬元、165,000元、1萬元、 8千元
    、 7千元合計24萬元等事實，為上訴人所否認，被上訴人依
    前揭民事訴訟法第 277條前段規定，對於其主張上訴人收受
    其交付現金24萬元之利己事實，應負舉證責任；惟被上訴人
    始終迄未舉證以實其說，參照前揭最高法院17年度上字第91
    7號判例意旨，被上訴人此部分主張之事實，自無足採。
五、按：當事人主張有金錢借貸關係存在，須就其發生所須具備
    之特別要件即金錢之交付及借貸意思表示互相一致負舉證之
    責任，若僅證明有金錢之交付，未證明借貸意思表示互相一
    致者，尚不能認為有金錢借貸關係存在，固有最高法院81年
    度臺上字第2372號裁判意旨，可資參照；惟：表意人無欲為
    其意思表示所拘束之意，而為意思表示者，其意思表示，不
    因之無效，民法第86條前段定有明文。經查：
(一)被上訴人主張上訴人與被上訴人交往成男女關係之期間，於
    93年11月9日、94年1月16日、2月3日、 4日分別匯款40萬元
    、5萬元、9萬元、91萬元至其帳戶合計 145萬元之事實，為
    上訴人所不爭執，且提出臺北銀行入戶電匯回條、存摺影本
    、匯款委託書在卷為憑；被上訴人就其金錢交付予上訴人之
    事實，已盡其舉證責任。
(二)茲所應審究者即為：被上訴人主張上訴人分別以積欠卡債、
    地下錢莊債務、母親離婚及離開酒店等為由，向被上訴人為
    消費借貸；上訴人則以被上訴人主動贈與予上訴人，而非借
    貸予上訴人為抗辯。查：
(1) 上訴人以被上訴人係與上訴人交往成男女朋友關係之期間，
    為使上訴人生活安全感，而贈與金錢為抗辯；惟查被上訴人
    在與上訴人交往成男女關係之期間，確曾論及婚嫁之事實，
    亦為上訴人所不爭執；男女之交往既已論及婚嫁，為獲生活
    上、或感情上之安全保障，結婚為最佳保障，竟捨結婚之途
    而就金錢之贈與方式，上訴人此項抗辯有違常理，尚難採信
    。
(2) 男女朋友交往期間，以相互贈送飾品為常態，且均在對方不
    知情之下為之，即使為獲芳心，使其驚喜以較貴重之禮品饋
    贈，除非已有同居或為訂婚之聘禮，鮮少以金錢為饋贈標的
    ；上訴人與被上訴人僅在交往中論及婚嫁之男女朋友，而未
    曾有同居、或訂婚之事實，上訴人抗辯被上訴人為博取上訴
    人歡心，以金錢相送顯違常情，不足為憑。
(3) 設若被上訴人百般追求上訴人，為博取上訴人之芳心，匯款
    饋贈為真，理應將其匯款單交付上訴人，或達其饋贈目的，
    並表誠心饋贈，實無理由將匯款單留存，以為借款之憑據。
(4) 查被上訴人雖有百般追求上訴人之事實，惟為博取上訴人歡
    心，在非特殊之日子(或生日)，被上訴人將其房地抵押借款
    ，分別匯入上訴人帳戶 9萬元、及91萬元之事實，亦為上訴
    人所不爭執，且有房屋貸款契約書、匯款委託書、存摺在卷
    足稽；證人林清溪於原法院到場結證稱：「…後來在94年的
     1月間原告有告訴我說他去銀行辦理貸款項目的調整，就是
    將週轉性的貸款改成長期的貸款，我問他為何如此，原告說
    他要借給洪小姐去償還玉山銀行的貸款，金額大約是壹佰萬
    元，好像是洪小姐的媽媽要離婚須要錢，我知道原告有去辦
    貸款，我就提出要幫原告保管存摺、印章的建議，因為我怕
    原告被騙，後來在94年的農曆年前周先生有告訴我他匯了壹
    佰萬元給洪小姐…」等語在卷 ( 原審卷第46頁反面、47頁）
    ，核與被上訴人向銀行辦理貸款之時間，及被上訴人陳述匯
    款100萬元 予上訴人之情節，尚無不合。證人林清溪雖係聽
    聞於被上訴人，惟其聽聞期間，係在被上訴人與上訴人交往
    為男女朋友關係感情和睦之時，被上訴人無虛擬上訴人以急
    需用錢為由，向被上訴人借貸金錢等事實，告知有多年情誼
    之友人之必要。證人所為之證言，尚非全無足採。上訴人若
    無開口向被上訴人借款，被上訴人在無現金情況下，僅為博
    取上訴人歡心，以房屋抵押借款，於上訴人不知情下，以匯
    款方式相饋贈，令人匪夷所思。退而言之，被上訴人為使上
    訴人生活上、感情上有安全之保障，非不得以每月固定給予
    一定之金額為已足，而非以匯款給予巨額金錢。
(5) 上訴人於本院到場陳述「他給我的第一筆款項40萬元，是93
    年11月9日他匯給我的，是他有一次去PUB喝酒的時候，跟我
    要帳號，結果我就拿出來帳號給他看一下，他說會給我一個
    驚喜…」等語在卷(本院卷第60頁)；惟查上訴人係自行將帳
    號抄予被上訴人，而非僅將帳號讓被上訴人一閱之事實，為
    上訴人所不爭執，且有上訴人不爭執之字條在卷 (本院卷第
     69頁)足稽；由此堪認上訴人對於被上訴人將匯款予上訴人
    ，顯係應上訴人之要求而為之。
(三)綜合上述，被上訴人主張上訴人分別以積欠卡債、地下錢莊
    債務、母親離婚及離開酒店等，為其向被上訴人為消費借貸
    之事由，並將其帳號抄予被上訴人，由被上訴人直接將款項
    匯進上訴人帳戶，尚非全屬虛妄。
(四)本院查：上訴人於92年至94年間，有多筆土地、房屋，並投
    資多家公司及有多筆存款，其中上訴人於新藝纖維股份有限
    公司之投資甚且高達數百萬元等事實，為上訴人所不爭執，
    且有被上訴人提出之財政部臺北市國稅局財產歸屬資料清單
    、93年度綜合所得稅各類所得資料清單在卷（原審卷第36頁
    、第37頁）足憑；上訴人之資產不貲，或無向被上訴人借貸
    之真意，且無欲為其借貸意思表示所拘束，惟其以積欠卡債
    、地下錢莊債務、母親離婚及離開酒店等虛妄之詞，向被上
    訴人為借貸之意思表示，被上訴人因之匯款予上訴人，參照
    民法第86條規定意旨，上訴人所為借貸之意思表示不因之而
    無效，仍應負返還借貸之義務。
六、從而，被上訴人基於消費借貸之金錢借貸返還請求權之法律
    關係，請求上訴人返還 145萬元，於法尚非無據，應予准許
    。
七、「給付無確定期限者，債務人於債權人得請求給付時，經其
    催告而未為給付，自受催告時起，負遲延責任。其經債權人
    起訴而送達訴狀，或依督促程序送達支付命令，或為其他相
    類之行為者，與催告有同一之效力。」、「遲延之債務，以
    支付金錢為標的者，債權人得請求依法定利率計算之遲延利
    息。」、「應付利息之債務，其利率未經約定，亦無法律可
    據者，週年利率為百分之五。」民法第229條第2項、第 233
    條第1項前段、第203條分別定有明文。本件被上訴人請求上
    訴人返還借款，係以支付金錢為標的，無確定期限，又未約
    定利率，其併請求給付自起訴狀繕本送達之翌日、即94年10
    月18日起至清償日止，按週年利率5%計算之利息，於法尚非
    無據，應予准許。
八、綜上所述，原法院於上開範圍內、及逾越上開範圍，分別為
    被上訴人勝訴、敗訴之判決，並依兩造陳明願供擔保，以代
    釋明之不足，請求准、免宣告假執行，就被上訴人勝訴部分
    酌定擔保金額，分別准許之，經核尚無違誤；上訴、附帶上
    訴意旨分別指摘原法院之判決不當，求予廢棄，均為無理由
    ，應予駁回。
據上論結，本件上訴及附帶上訴均為無理由，爰判決如主文。
中    華    民    國    95    年    12    月     5    日
                    民事第五庭
                       審判長法  官   林丁寶
                             法  官   高鳳仙
                             法  官   陳博享
正本係照原本作成。
不得上訴。
中    華    民    國    95    年    12    月    6     日
                             書記官   鄭靜如


司法院資訊處製作；財團法人民間司法改革基金會備份。
